【裁判字號】    98,簡上,77
【裁判日期】    980619
【裁判案由】    詐欺
【裁判全文】
臺灣基隆地方法院刑事判決              98年度簡上字第77號
公  訴  人  臺灣基隆地方法院檢察署檢察官
上  訴  人
即  被  告  丙○○
上列被告因詐欺案件，不服本院基隆簡易庭98年度基簡字第232
號，中華民國98年2月27日第一審簡易判決（聲請案號：97年度
偵字第1587號）提起上訴，本院管轄之第二審合議庭判決如下：
    主  文
上訴駁回。
    事實及理由
一、本案經本院審理結果，認第一審判決以被告丙○○係犯刑法
    第30條第1項、第339條第1項之幫助詐欺取財罪，而判處被
    告有期徒刑4月，如易科罰金，以銀元300元即新臺幣900元
    折算1日。減為有期徒刑2月，如易科罰金，以銀元300元即
    新臺幣900元折算1日，其認事用法均無違誤，量刑亦屬適當
    ，應予維持，並引用第一審判決書記載之事實、證據及理由
    。
二、上訴人即被告丙○○上訴意旨略以：伊係於民國91年間遺失
    郵局存簿及提款卡，有以電話告知郵局，承辦員亦允諾立即
    止付，然伊嗣後並未再向郵局查詢此事。伊不知道郵局帳戶
    遭盜用一情，亦不認識陳文正、蔣鴻麟、林會長、沈主任等
    人，伊郵局帳戶確係遭詐騙集團盜用云云。
三、經查，有關被告所辯上情，如何不合理乙節，已據檢察官於
    聲請簡易判決處刑書內詳載理由，並經原審援引，本院核其
    理由之說明並無違誤，亦屬的論，故被告上開所辯，已不足
    採。又被告於偵查中供稱：申請該帳戶係用以儲蓄之目的，
    遺失時帳戶內尚有數千元，因另有華南銀行帳戶，故未申請
    補發郵局存簿及提款卡云云，惟查，被告遺失郵局存款簿及
    提款卡時，該帳戶內既尚有數千元，衡情，一般人基於儲蓄
    目的所用之存簿及提款卡倘若遺失，當會立即辦理掛失止付
    ，避免多年儲蓄遭他人盜領而遭受損失，然被告迄今卻從未
    向郵局辦理掛失止付手續，而干冒儲蓄遭盜領之風險，顯與
    常情不符。再者，被害人匯入款項至被告帳戶後，旋即於同
    日遭以卡片提款方式提領一空，若被告果有以電話告知郵局
    辦理掛失止付，在未申請補發提款卡前，該提款卡既已因掛
    失止付而失效，自無從再為交易使用，又豈能將被害人所匯
    款項提領一空，益徵，被告是否真有遺失存簿及提款卡等情
    ，不無疑問。另稽之被告郵局帳戶歷史交易清單可知，被告
    使用該帳戶進行交易之次數非少，亦有多次使用提款卡領取
    款項，顯見該帳戶為被告日常生活所用，倘若被告果真遺失
    郵局存簿及提款卡，對其日常生活將產生不便，當應於掛失
    止付後即刻申請補發，然被告迄今從未向郵局辦理掛失止付
    手續，亦未有何補發存簿及提款卡之記錄，在在均有違常情
    。此外，復經被害人指訴綦詳，並有國內匯款申請書、基隆
    安樂路郵局開戶申請書及交易明細表各1份在卷可參，被告
    前揭辯詞無非卸責之詞，要無可採。本件被告犯行明確，被
    告前開上訴意旨指摘原判決不當，難認有理由，應予駁回。
據上論斷，應依刑事訴訟法第455條之1第1項、第3項、第368條、
第373條，判決如主文。
本案經檢察官甲○○到庭執行職務。
中    華    民    國    98    年    6    月    19    日
                  刑事第四庭審判長法  官    齊  潔
                                  法  官    周霙蘭
                                  法  官    何怡穎
以上正本證明與原本無異。
本件判決不得上訴。
中    華    民    國    98    年    6     月    19    日
                                  書記官   王月娥
附件：
臺灣基隆地方法院刑事簡易判決         98年度基簡字第232號
聲  請  人  臺灣基隆地方法院檢察署檢察官
被      告  丙○○  女  30歲（民國○○年○月○○日生）
                    身份證統一編號：Ｚ000000000號
                    住基隆市○○區○○街54號3樓
                    居基隆市安樂區○○○路164之2號6樓
上列被告因詐欺案件，經檢察官聲請逕以簡易判決處刑（97年度
偵字第1587號），本院判決如下：
        主  文
丙○○幫助意圖為自己不法之所有，以詐術使人將本人之物交付
，處有期徒刑肆月，如易科罰金，以銀元佰元即新臺幣玖佰元
折算壹日。減為有期徒刑貳月，如易科罰金，以銀元佰元即新
臺幣玖佰元折算壹日。
        事實及理由
一、本件犯罪之事實、證據及應適用之法條，均引用附件之聲請
    簡易判決處刑書之記載外。
二、按金融帳戶為個人之理財工具，一般民眾皆可自由申請開設
    金融帳戶，並無任何特殊之限制，且得同時在不同金融機構
    申請多數存款帳戶使用，並無借用他人帳戶使用之必要，縱
    特殊情況偶需交付他人使用，亦必深入瞭解用途及合理性，
    始予提供，且該等專有物品如落入不明人士手中，而未加以
    闡明正常用途，極易被利用為與財產有關之犯罪工具，此為
    吾人依一般生活認知所易於體察之常識，而有犯罪意圖者，
    非有正當理由，竟徵求他人提供帳戶，客觀上可預見其目的
    ，係供為某筆資金之存入，後再行領出之用，且該筆資金之
    存入及提領過程係有意隱瞞其流程及行為人身分曝光之用意
    ，一般人本於一般認知能力均易於瞭解」（最高法院93年度
    臺上字第31號判決意旨參照）。且邇來以電話、手機簡訊通
    知中獎、刮刮樂或其他類似之不法詐騙份子，為掩飾其等不
    法行徑，以避免執法人員循線查緝，經常利用他人存款帳戶
    、印章、提款卡暨密碼，以確保犯罪所得免遭查獲，類此案
    件在社會上層出不窮，亦屢經報章雜誌及其他新聞媒體再三
    披露，亦為一般生活認知所應有之認識。本案被告丙○○將
    其郵局帳戶存摺、提款卡、密碼等物交與身份不明之人，衡
    之常情，被告應有預見該收受帳戶之人所用之存摺、提款卡
    等物，應係用來作為非法之用，顯為被告所容忍及允許，且
    不違反被告之本意，被告自有幫助詐欺取財之未必故意甚明
    。再按刑法上之幫助犯，係對於犯罪與正犯有共同之認識，
    而以幫助之意思，對於正犯資以助力，而未參與實施犯罪之
    行為者而言（參照最高法院88年度臺上字第1270號判決意旨
    ）。本件被告提供其帳戶之相關物件使被害人存入款項，僅
    為他人之詐欺取財犯行提供助力，尚無證據證明其以自己實
    施詐欺犯罪之意思，而與他人有共同犯罪之犯意聯絡，並未
    參與或分擔詐欺犯罪之構成要件行為，是本件被告僅有幫助
    詐欺之犯意，而為詐欺構成要件以外之行為，尚難認被告係
    詐欺之共同正犯，併此敘明。
三、論罪科刑
(一)、按被告行為後，刑法部分條文業於民國95年7月1日施行（已
    於94年2月2日修正公布，下稱新刑法；修正前刑法下稱舊刑
    法），而新刑法第2 條乃係係規範行為後法律變更所生新舊
    法比較適用之準據法，故於95年7月1日新刑法修正施行後，
    如有涉及比較新舊法之問題，即應逕依新刑法即現行刑法第
    2條第1項規定，為「從舊從輕」之比較（參見最高法院95年
    度第8 次刑事庭會議決議）。被告行為後，本案所涉之刑法
    第33條第5 款之修正，乃係刑法分則編各罪所定罰金刑之刑
    罰法律效果之變更；刑法第41 條第1項易科罰金折算標準規
    定之變更，則相當於科刑規範事項之變更，均應依刑法第2
    條第1項規定，為「從舊從輕」之比較，茲比較如下：
 1、罰金刑貨幣單位及數額之變更：
    刑法分則編各罪所定罰金之貨幣單位原為銀元，且依舊刑法
    第33條第5款規定，罰金刑為1銀元以上，而有關罰金倍數之
    調整及銀元與新臺幣之折算標準，則另定有現行法規所定貨
    幣單位折算新臺幣條例第2條、罰金罰鍰標準條例第1條及第
    5條，除規定罰金以1銀元折算3元新臺幣外，並將72年6月26
    日以前修正之刑法部分條文罰金數額提高2 至10倍（依行政
    院會銜司法院於72年7 月27日發布，同年8月1日施行，有關
    刑法定有罰金各條均提高為10倍），其後修正者則不再提高
    倍數。嗣新刑法第33條第5款則將罰金刑提高為新臺幣1,000
    元以上，並以百元計算之，且因新刑法第33條第5 款所定罰
    金貨幣單位既已改為新臺幣，刑法分則編各罪所定罰金之貨
    幣單位亦應配合修正為新臺幣，又考量刑法修正施行後，不
    再施用「現行法規所定貨幣單位折算新臺幣條例」，為使刑
    法分則編各罪所定罰金之最高數額與刑法修正前趨於一致，
    避免衍生新舊法比較適用問題，於不變動罰金數額之前提下
    ，爰增訂刑法施行法第1條之1規定（詳見其立法理由，足認
    刑法施行法第1之1條係為配合新刑法第33條第5 款之修正施
    行而增訂，故如適用新刑法第33條第5 款以新臺幣為貨幣單
    位，方有刑法施行法第1之1條規定之適用）。據此，此次刑
    法修正，被告所犯刑法第339條第1項之規定，其條文本身文
    字並未修正，然上開條文既定有罰金刑之規定，如依舊刑法
    第33條第5款規定，罰金最低數額為1元（銀元），依罰金罰
    鍰提高標準條例第1 條規定提高為10倍，即為銀元10元，以
    現行法規所定貨幣單位折算新臺幣條例第2 條折算僅為新臺
    幣30元，又刑法第339條非屬於76年6月26日至94年1月7日新
    增之條文，故最高罰金數額依前開規定提高為10倍後，為銀
    元10,000元，若以現行法規所定貨幣單位折算新臺幣條例第
    2條折算係新臺幣30,000元；惟如依新刑法第33條第5款規定
    ，罰金最低額為新臺幣1,000 元，而最高罰金數額，依配合
    增訂之刑法施行法第1之1條第1 項之規定，改以新臺幣計算
    罰金數額，且依同條第2 項提高罰金數額至30倍，則最高罰
    金數額為新臺幣30,000元，經核修正前後上開刑法分則之最
    高罰金數額固因刑法施行法第1之1條之增訂而趨於一致，並
    無不同，惟罰金最低數額，則以舊刑法第33條第 5款較有利
    於被告，故比較罰金刑數額修正前後結果，以行為時關於科
    處罰金刑之法律較有利於被告（參見最高法院95年度第8 次
    刑事庭會議決議）。
 2、易科罰金折算標準之變更：
    新刑法第41條第1項前段規定：「犯最重本刑為5年以下有期
    徒刑以下之刑之罪，而受 6個月以下有期徒刑或拘役之宣告
    者，得以新臺幣1,000元、2,000元或3,000元折算1日，易科
    罰金。」；而依被告行為時即舊刑法第41條第1 項前段規定
    ：「……得以1元以上3元（指銀元）以下折算1 日」，並適
    用修正前罰金罰鍰提高標準條例第2 條前段（現因配合刑法
    修正已刪除）：「依刑法第41條易科罰金或第42條第2 項易
    服勞役者，均就其原定數額提高為100倍折算1日」之規定，
    易科罰金折算標準，應以銀元100元以上300元以下折算1 日
    ，經以現行法規所定貨幣單位折算新臺幣條例第2 條之規定
    折算為新臺幣後，應以新臺幣300元以上900元以下折算為1
    日。故就易科罰金折算標準比較修正前後結果，以行為時之
    法律，較有利於被告。
 3、刑法第30條幫助犯之規定，修正前該條規定：「幫助他人犯
    罪者，為從犯。雖他人不知幫助之情者，亦同。從犯之處罰
    ，得按正犯之刑減輕之。」修正後規定：「幫助他人實行犯
    罪行為者，為幫助犯。雖他人不知幫助之情者，亦同。幫助
    犯之處罰，得按正犯之刑減輕之。」於第1項前段增列「實
    行」之文字，並將修正前之「從犯」修正為「幫助犯」，修
    正理由係為明示幫助犯之成立，以被幫助者著手犯罪行為之
    實行，且具備違法性為必要，即幫助犯應採限制從屬性說中
    之限制從屬形式，至於被幫助者是否具有有責性，均不影響
    幫助犯之成立（該條修正理由可資參照），本件被告將其郵
    局帳戶交付給他人使用，詐欺集團成員對乙○○施以詐術，
    致乙○○陷於錯誤，而將上開金錢匯入被告之帳戶，顯已實
    行詐欺取財之犯罪行為，依據修正前、後之法律，被告均成
    立幫助犯，因而，修正前之規定對於被告並無不利。
(二)、核被告所為，係犯修正前刑法第339條第1項之幫助詐欺取財
    罪，應依修正前刑法第30條第2項之規定，按正犯之刑減輕
    之。爰審酌被告提供前揭郵局帳戶供詐騙集團不法份子使用
    ，助長詐騙集團或不法份子財產犯罪之風氣，致本件被害人
    受騙而匯款，實為當今社會層出不窮之詐財事件所以發生之
    根源，造成社會互信受損，擾亂金融交易往來秩序，影響層
    面廣泛，且亦因被告提供個人帳戶，致使執法人員難以追查
    該詐騙集團或不法份子之真實身分，所為實屬不該，而被告
    雖非基於直接故意而為本件幫助詐欺之犯行，但仍有間接故
    意，自無從阻免本件犯行之成立，其所為自應受有相當程度
    之刑事非難；惟另考量被告犯罪動機、犯罪手法平和及被害
    人數及所受之損害，及被告犯後否認犯行等一切情狀，量處
    如主文所示之刑，並諭知易科罰金之折算標準，以資懲儆。
(三)、中華民國96年罪犯減刑條例於96年7月4日公布，並於96 年7
    月16日施行，而被告犯罪在96年4月24日以前，依該條例第2
    條第1項第3款之規定，應減其宣告刑二分之一，本件被告犯
    罪之時間為91年8月，自有該條例之適用，爰為減刑如主文
    所示，並諭知易科罰金折算標準，以示懲儆。
(四)、被告交付予詐騙集團之存摺及金融卡等物，核非本案應義務
    沒收之物，且均未據扣案，又無證據證明並未滅失；兼以按
    諸金融機構常見約款，金融機構所核發之帳戶存摺、金融卡
    ，原則上，均屬金融機構所有（參見大部分金融機構核發金
    融卡之背面約款記載），是以本案而論，本院亦無宣告沒收
    上開帳戶存摺及金融卡之法律依據，而上開帳戶早經相關單
    位列為警示帳戶（犯罪帳戶），而無再遭人利用之虞，是倘
    本院逕為沒收之諭知，核既無助於日後相類犯罪之防堵，復
    僅徒增將來執行之困擾，爰均不予宣告沒收，併此說明。
四、依刑事訴訟法第449條第1項前段、第454條第2項，刑法第2
    條第1項、修正前第30條、第339條第1項、刑法第41條第1項
    前段，刑法施行法第1條之1，修正前罰金罰鍰提高標準條例
    第2條，中華民國96年罪犯減刑條例第2條第1項第3款、第7
    條、第9條，判決如主文。
中    華    民    國    98    年    2    月    27    日
                  基隆簡易庭法  官  陳伯厚
以上正本證明與原本無異。
如不服本判決，應於判決送達後10日內，向本院提出上訴書狀，
敘述上訴理由，上訴於本院合議庭，並按他造當事人之人數附具
繕本。
中    華    民    國    98    年    3     月    3     日
                            書記官  王惠萍
附錄論罪法條：
中華民國刑法第339條
（普通詐欺罪）
意圖為自己或第三人不法之所有，以詐術使人將本人或第三人之
物交付者，處 5 年以下有期徒刑、拘役或科或併科 1 千元以下
罰金。
以前項方法得財產上不法之利益或使第三人得之者，亦同。
前二項之未遂犯罰之。
附件：
臺灣基隆地方法院檢察署檢察官聲請簡易判決處刑書
                                      97年度偵字第1587號
    被      告  丙○○  女  30歲（民國○○年○月○○日生）
                        國民身份證統一編號：Ｚ000000000號
                        住基隆市○○區○○街54號3樓
                        居基隆市安樂區○○○路164之2號
                        6樓
上列被告因詐欺案件，業經偵查終結，認為宜聲請以簡易判決處
刑，茲將犯罪事實及證據並所犯法條分敘如下：
            犯罪事實
一、丙○○（原名簡菁瑤）可預見若將其所申請之金融行庫存款
    帳戶任意交予他人使用，將可能幫助他人作為實施詐欺取財
    等財產性犯罪收取不法所得之工具，竟仍不違其本意，而基
    於幫助之犯意，於91年7月間之不詳日時，將其前向基隆安
    樂郵局申請使用之存款帳戶（局帳號：00000000000000，下
    稱本案帳戶）之存摺、提款卡及密碼等物及資料任意交予不
    詳姓名之人；嗣有數名年籍姓名不詳，自稱為「陳文正」、
    「蔣鴻麟」、「林會長」、「沈主任」之成年男女所共組之
    詐欺集團取得本案帳戶後，即基於意圖為自己不法之所有之
    犯意聯絡，自91年8月間某日起，利用「香港賽馬協會彩券
    局」、「香港亨鐽資訊科技有限公司」之名義，以印刷虛偽
    表示中獎刮刮樂之廣告紙、彩券為誘餌，並將之郵寄至不特
    定人住處，伺機詐取財物；而乙○○則於91年8月15日，在
    住處接獲上述刮刮樂廣告紙，於刮除廣告紙上指定之欄位後
    ，誤以為刮中彩金港幣30萬元之獎金，乃以電話撥打廣告紙
    上所留存之電話號碼聯絡，經「陳文正」、「沈主任」等人
    先後佯以支付律師費用、加入公司之會員云云，致乙○○陷
    於錯誤，將部份款項依指示匯至指定之帳戶；而乙○○與「
    蔣鴻麟」、「陳會長」等人聯繫，「陳會長」以將撥2500萬
    元之獎金與乙○○，嗣乙○○收到支票後，「陳會長」復佯
    稱本來欲發現金，然弄錯了才寄支票，首次沒有簽中牌支號
    碼，就有2500萬元，第2次需繳納牌支籤賭金，但要繳牌支
    內線保密款200萬元云云，乙○○又誤以為真，於91年8月19
    日，將其中1筆新臺幣8萬元之款項匯入本案帳戶中，並由上
    開集團成員於同日悉數提領；惟乙○○此後未獲分文，支票
    復未能兌現，始知受騙。
二、案經乙○○訴由臺灣臺中地方法院檢察署呈請臺灣高等法院
    檢察署核轉本署偵辦。
            證據並所犯法條
一、證據清單：
┌──┬────────┬──────────────┐
│編號│    證據方法    │         待證事實           │
├──┼────────┼──────────────┤
│(一)  │被告簡菁瑤之供述│1.其自承本案帳戶為其所申請之│
│    │。              │  事實。                    │
│    │                │2.其於偵訊時，雖以本案帳戶存│
│    │                │  摺、提款卡均前於7、8年前遺│
│    │                │  失，當時帳戶內應尚有數千元│
│    │                │  云云置辯，惟若帳戶內尚有數│
│    │                │  千元之存款，何以迄今從未向│
│    │                │  郵局辦理掛失止付手續，而干│
│    │                │  冒存款遭冒領之風險，亦難想│
│    │                │  像本案帳戶提款卡遺失而果確│
│    │                │  遭上開集團取得後，該集團成│
│    │                │  員竟能在有限測試次數內精準│
│    │                │  猜得提款密碼而順利提領告訴│
│    │                │  人乙○○受騙匯入之款項，且│
│    │                │  該集團更無干冒使用遺失帳戶│
│    │                │  ，致集團費心施用詐術取得之│
│    │                │  款項因他人即時掛失止付而無│
│    │                │  法順利領取之風險，足認被告│
│    │                │  上開所辯，洵無足採。      │
├──┼────────┼──────────────┤
│(二)  │告訴人乙○○之指│其確係受騙而將新台幣8萬元匯 │
│    │訴。            │入本案帳戶之事實。          │
├──┼────────┼──────────────┤
│(三)  │1.上開寄予告訴人│全部犯罪事實。              │
│    │  之各該廣告信函│                            │
│    │  、契約書、保證│                            │
│    │  書、臨時會員費│                            │
│    │  用收訖憑證、支│                            │
│    │  票（含退票理由│                            │
│    │  單）影本。    │                            │
│    │2.告訴人將新臺幣│                            │
│    │  8萬元匯入本案 │                            │
│    │  帳戶之匯款申請│                            │
│    │  書影本。      │                            │
│    │3.本案帳戶之開戶│                            │
│    │  申請書及交易明│                            │
│    │  細表各1份。   │                            │
│    │                │                            │
└──┴────────┴──────────────┘
二、核被告所為，係犯刑法第30條第1項、第339條第1項之幫助
    詐欺取財罪嫌。
三、依刑事訴訟法第451條第1項聲請逕以簡易判決處刑。
    此    致
臺灣基隆地方法院基隆簡易庭
中    華    民    國    97    年    12    月    18    日
                              檢  察  官  黃鴻達
右正本證明與原本無異
中    華    民    國    98    年    1     月    17    日
                              書  記  官  魏書崧
參考法條：
中華民國刑法第339條（普通詐欺罪）
意圖為自己或第三人不法之所有，以詐術使人將本人或第三人之
物交付者，處5年以下有期徒刑、拘役或科或併科1千元以下罰金
。
以前項方法得財產上不法之利益或使第三人得之者，亦同。
前二項之未遂犯罰之。
附記事項：
本件係依刑事訴訟法簡易程式辦理，法院簡易庭得不傳喚被告、
輔佐人、告訴人、告發人等出庭即以簡易判決處刑；被告、被害
人、告訴人等對告訴乃論案件如已達成民事和解而要撤回告訴或
對非告訴乃論案件認有受傳喚到庭陳述意見之必要時，請即另以
書狀向簡易法庭陳述或請求傳訊。


司法院資訊處製作；財團法人民間司法改革基金會備份。
